臺灣高等法院臺中分院刑事判決
                                   109年度上訴字第2714號

上  訴  人  臺灣臺中地方檢察署檢察官
上  訴  人
即  被  告  温佳樺




選任辯護人  陳奕融律師
上列上訴人因違反毒品危害防制條例等案件，不服臺灣臺中地方
法院109 年度重訴緝字第195 號中華民國109 年9 月29日第一審
判決（起訴案號：臺灣臺中地方檢察署108 年度偵字第1868號）
，提起上訴，本院判決如下：
    主  文
上訴駁回。
丙○○緩刑肆年，並應向公庫支付新臺幣伍萬元。 
    理  由
一、經本院審理結果，認第一審以上訴人即被告溫佳樺（以下稱
    被告）犯刑法第302 條第1 項之剝奪他人行動自由罪，判處
    有期徒刑1 年，並就被訴犯毒品危害防制條例第6 條第1 項
    、第2 項之以欺瞞之方法使人施用第一、二級毒品部分不另
    為無罪之諭知。核原審認事用法及量刑均無不當，應予維持
    ，除證據部分應補充「被告於本院審理時自白」外，均引用
    第一審判決書記載之事實、證據及理由（如附件）。
二、檢察官上訴意旨略以：被告特地於網路購買迷昏水作為本案
    犯罪之用，而捨棄前往醫院看診領用供自己施用之安眠藥或
    其他具有昏迷藥效之藥品，或向藥局購買成藥，轉做本案犯
    罪之用，顯然預見到合法管道之藥品，無法達到其預設之立
    即昏迷、喪失記憶之效果。被告既不在意非法管道取得之迷
    昏水成分為何？又要求速效，且該迷昏水具有藥效5 小時、
    深度昏睡、沒有記憶之惡害效果，絕對屬非法、管制藥品，
    一般人均會認知到有極大概率屬有害人體成分之毒品，原審
    認依現有證據無從認定被告主觀上明知或預見迷昏水含有第
    一級或第二級毒品成分等語，尚有未妥。又被告犯後否認有
    以欺瞞方式使告訴人施用毒品，其行為造成告訴人全身癱軟
    、神智不清、語無倫次、哭啼、失禁等狀況，傷害甚鉅，且
    迄今未與告訴人達成和解，原審僅量處有期徒刑1 年，似屬
    過輕等語。被告上訴意旨略為：被告前無犯罪紀錄，為本案
    犯行時年僅28歲，年紀尚輕，一時失慮觸犯刑典，事後就客
    觀事實均坦認不諱，確有悔意，原審判處有期徒刑1 年，顯
    有過重，請求撤銷原判決，改諭知得易科罰金之刑度等語。
三、經查：
  ㈠原審依憑被告之自白、證人甲○○、周文華、劉玫玲之證詞
    、採證照片、告訴人持用之手機LINE對話紀錄翻拍畫面、被
    告書立之悔過書、竹山秀傳醫院診斷證明書、病歷資料及被
    告提出之迷昏水販售網頁畫面等證據，認定被告剝奪他人行
    動自由犯行，所為判斷，俱與證據法則相符。
  ㈡原審處刑已審酌被告因懷疑告訴人與他人間有感情曖昧關係
    而為本案犯行之犯罪動機；所為嚴重侵害告訴人身體行動及
    意思形成自由，對告訴人造成之身心傷害非輕，剝奪行動自
    由之時間非短等犯罪所生損害；坦承犯行之犯後態度；無刑
    事犯罪紀錄之素行，兼衡自陳高職畢業、離婚、育有2 名未
    成年子女、擔任旅行社業務及廣告招牌工作、月薪約新臺幣
    3 萬元等情狀，判處有期徒刑1 年，顯已斟酌刑法第57條各
    款事由而為刑之量定，係以行為人責任為基礎，兼顧對被告
    有利與不利之科刑資料，既未逾越法定範圍，亦無違背公平
    正義之精神，無裁量權濫用情事，核與罪刑相當原則無悖，
    難認有何不當或違法。檢察官、被告上訴意旨指摘原審量刑
    不當等語，難認可採。
  ㈢犯罪事實應依證據認定，無證據不得認定犯罪事實。關於被
    告被訴可預見迷昏水含有第一、二級毒品成分，仍基於以欺
    瞞方式使人施用第一、二級毒品之故意，於民國107 年7 月
    8 日15時許，在臺中市○○區○○路0 段0 號Nissan汽車展
    示中心，將含有第一級毒品嗎啡、第二級毒品安非他命成分
    之迷昏水，摻入告訴人水壺中，以此欺瞞方式，使告訴人施
    用第一、二級毒品一事，被告對此客觀事實部分固均不爭執
    ，但辯稱不知道迷昏水含有第一、二級毒品成分等語。查「
    Vertex」迷昏水之產品說明網頁中，並未註明迷昏水之具體
    成分、所含藥物名稱，亦無任何與毒品相關之語詞，且參以
    被告並無醫藥相關背景，亦無任何施用毒品或違反毒品危害
    防制條例之前科紀錄，實無從僅憑其在網路上購入之迷昏水
    內含有第一、二級毒品成分，遽認其主觀上明知或預見所購
    入迷昏水含有第一級或第二級毒品成分，而仍故意使告訴人
    食用。再者，被告與告訴人為男女朋友關係，犯罪動機是因
    懷疑告訴人與他人感情曖昧，欲趁告訴人昏睡之際查看手機
    以釐清之，顯見二人間並無深仇大恨，其應無採用使告訴人
    施用毒品之激烈手段之動機。檢察官上訴意旨雖以被告自非
    法管道購入迷昏水，而非從醫院、藥局取得合法藥物為由，
    而認其對於迷昏水有極大機率摻有毒品成分一事有所預見，
    但被告究竟以何種管道取得犯罪所用之物，涉及取得難易程
    度、成本高低，甚至包括隱匿犯罪證據考量等因素，情況不
    一，實無從單憑被告自網站購得迷昏水一事，即據以論斷其
    主觀上對於迷昏水摻有第一、二級毒品嗎啡、安非他命有所
    預見，是檢察官上訴意旨所指，難認可採。
  ㈣綜上，檢察官、被告以前開理由提起上訴，均無理由，應予
    駁回。 
四、被告未曾因故意犯罪受有期徒刑以上刑之宣告，有臺灣高等
    法院被告前案紀錄表在卷可參，其犯後坦承犯行，並與告訴
    人達成和解，賠償告訴人新臺幣37萬元完畢，有和解協議書
    在卷可參，堪認已具悔意，並積極彌補告訴人損害，經此罪
    刑之宣告後，當知所警惕，無再犯之虞，本院審酌上情及告
    訴人同意給予被告緩刑之科刑意見，因認對被告所宣告之刑
    ，以暫不執行為適當，予以宣告緩刑4 年，以啟自新。另本
    院審酌被告因法治觀念不足，致為本案犯行，為確保其能記
    取教訓，導正偏差行為，避免再犯，另依刑法第74條第2 項
    第4 款規定，命其應向公庫支付5 萬元。
據上論斷，應依刑事訴訟法第368 條、第373 條，判決如主文。
本案經檢察官林岳賢提起公訴，檢察官陳永豐提起上訴，檢察官
乙○○到庭執行職務。
中　　華　　民　　國　 110　　年　　3 　　月　　24　　日
            刑事第六庭    審判長法　官  唐  光  義
                                法　官  許  冰  芬
                                法　官  鍾  貴  堯                          
以上正本證明與原本無異。     
如不服本判決應於收受送達後20日內向本院提出上訴書狀，其未
敘述上訴理由者，並得於提起上訴後20日內向本院補提理由書（
均須按他造當事人之人數附繕本）「切勿逕送上級法院」。

                                書記官  何  佳  錡

中　　華　　民　　國　 110　　年　　3 　　月　　24　　日












附件:
臺灣臺中地方法院刑事判決　　　　　109年度重訴緝字第195號
公　訴　人　臺灣臺中地方檢察署檢察官
被　　　告　丙○○　男　29歲（民國00年0月00日生）
                    身分證統一編號：Z000000000號
                    住○○市○○區○○路0段000巷00弄00號
                      5樓之2
                    居臺中市○○區○○○路00號2樓
選任辯護人　陳奕融律師
            賴嘉斌律師（民國108年11月22日解除委任）
            陳秉榤律師（民國108年11月22日解除委任）
            洪琬琪律師（民國108年11月22日解除委任）
上列被告因違反毒品危害防制條例等案件，經檢察官提起公訴（
108 年度偵字第1868號），本院判決如下：
    主  文
丙○○犯剝奪他人行動自由罪，處有期徒刑1 年。
    犯罪事實
一、丙○○與甲○○原為男女朋友，其因懷疑甲○○對感情不忠
    ，遂萌生使甲○○昏睡以查看其手機之念頭，其於民國 107
    年7 月8 日下午3 時許，與甲○○一同至位在臺中市○○區
    ○○路0 段0 號之Nissan汽車展示中心參觀時，即基於妨害
    自由之犯意，利用為甲○○裝水之機會，將其事先在「Vert
    ex」網路拍賣平台購得之「迷昏水」（內含第一級毒品嗎啡
    、第二級毒品甲基安非他命成分，惟無證據證明其明知或預
    見所購得之迷昏水內含有毒品成分，詳後述貳、不另為無罪
    諭知部分）摻入甲○○之水壺中，再交予不知情之甲○○飲
    用，致甲○○飲用後，意識模糊且頭暈嗜睡，而任由丙○○
    駕車將其搭載至臺中市各處，直至同日夜間11時許，始將周
    虹瑜載至其2 人稍早相約見面、位在南投縣名間鄉之濁水火
    車站，由甲○○自行駕車返家，而以此方式妨害甲○○自由
    行動之權利。嗣甲○○返家後，因全身癱軟、神志不清且語
    無倫次，經其父周文華、其母劉玫玲緊急將其送往醫院救治
    ，經醫院採集甲○○血液檢驗後，發現含有嗎啡、安非他命
    成分，甲○○始知遭下藥乙事，遂報警處理，而循線查悉上
    情。
二、案經甲○○訴由臺中市政府警察局第一分局移送臺灣臺中地
    方檢察署檢察官偵查起訴。
    理  由
壹、有罪部分
一、認定犯罪事實之依據：
    上開事實，業經被告丙○○於本院審理時坦承不諱（見本院重
    訴緝195 卷第222 、224 頁），核與證人即告訴人甲○○（見
    偵卷第31-45 、53-57 、59-62 、151-155 、243 、245 頁
    ）、證人即告訴人之父周文華（見偵卷第151 、153-155 頁
    ）、證人即告訴人之母劉玫玲（見偵卷第155 頁）於警詢或
    兼於偵訊中所為之證述相符，並有①員警出具之職務報告（
    見偵1868卷第19、21頁）、②指認犯罪嫌疑人紀錄表-甲○○指
    認被告丙○○（見偵卷第47-49 頁）、③採證照片1 張- 甲○○
    使用之水瓶（見偵卷第75頁）、④甲○○持用之手機LINE對話
    紀錄翻拍畫面- 與丙○○之對話（見偵卷第77、175-177 頁）
    、⑤採證照片4 張- 丙○○手機內關於「迷昏水」之網頁畫面
    （見偵卷第79-81 頁）、⑥丙○○書立之悔過書（見偵卷第87-
    91 頁）、⑦竹山秀傳醫院診斷證明書、竹山秀傳醫院108 年
    2 月1 日108 竹秀管字第 1080078號函及附件病歷資料（見
    偵1868卷第93、163 、165-174 頁）、⑧丙○○提出之迷昏水
    販售網頁畫面（見偵卷第265-269 頁）在卷可稽，足認被告
    前揭任意性之自白，核與事實相符，堪以採信。本件事證明
    確，被告上開犯行，洵堪認定，應依法論科。
二、論罪科刑：
（一）被告丙○○於本案行為後，刑法302 條規定固於108 年12月
      25日經總統公布修正施行，於同年12月27日生效；然本次
      之修法，係考量該規定於72年6 月26日後均未修正，嗣上
      開規定之罰金刑部分，因94年1 月7 日刑法修正施行而將
      罰金之貨幣單位定為新臺幣，且罰金數額依刑法施行法第
      1 條之1 之規定提高為30倍；而本次修法僅是將上開條文
      之罰金數額依上述規定調整換算後予以明定，修正後之法
      定刑與修正前並無不同，不生是否有利於行為人之問題，
      自無新舊法比較適用之必要，而應適用現行法。
（二）按行動自由為人類身體行止動作之生理上自然作用，具有
      生命之自然人，不問老幼殘廢及意思能力之有無，均享有
      行動之自由，不受年齡或其他偶然事實之限制。故縱嬰兒
      、熟睡沈醉、或心神喪失之人，如予私行拘禁或以其他非
      法方法剝奪其行動自由，仍應成立刑法第302 條第1 項之
      剝奪他人行動自由罪。又剝奪行動自由之行為，有出於積
      極者，如以強脅方法將人綑縛，或單純略誘禁止其逾越特
      定之區域。有出於消極者，如以藥劑催眠術使人失其知覺
      。有出於有形者，如將人逮捕加以拘禁。亦有出於無形者
      ，如乘婦女入浴取去衣服，使其不能裸體外出，或乘人上
      樓取去樓梯，使其不能下樓，既均足使人失其行動自由，
      自應依本條處罰（最高法院89年度台上字第7305號判決、
      99年度台上字第80號判決意旨參照）。再者，刑法第 302
      條第1 項以其他非法方法剝奪人之行動自由罪，所謂「其
      他非法方法」，係指私行拘禁以外之各種非法剝奪他人行
      動自由之方法，而將被害人置於自己實力支配之下妨害其
      行動自由者而言（最高法院80年度台上字第85號判決、94
      年度台上字第5517號判決意旨參照）。
（三）經查，被告以前揭方式，使告訴人處於昏睡、意識不清之
      狀態，無決定行動自由之意思能力，而任由被告駕車將其
      搭載至不同地點，是核其所為，係犯刑法第302 條第1 項
      之剝奪他人行動自由罪。又被告將迷昏水交予告訴人飲用
      ，使其昏睡而陷入無決定行動自由之意思能力，並使告訴
      人產生暫時性神經障礙之結果，此有診斷證明書可佐（見
      偵卷第93頁），而同時損害告訴人之生理機能及精神狀態
      ，然此傷害之結果，乃被告對告訴人施加剝奪行動自由方
      式所產生之當然結果，尚難認係被告另出於傷害犯意而致
      ，應為該妨害自由罪所吸收，故不另論傷害罪，附此敘明
      （最高法院103 年度台上字第1478號、96年度台上字第49
      97號判決意旨參照）。
（四）爰審酌被告僅因懷疑告訴人與他人間有曖昧關係，不思循
      和平理性方式解決，竟利用告訴人毫無防備之際，率以網
      路上購買之不明成分藥水將其迷昏，所為嚴重侵害告訴人
      之身體行動及意思形成自由，對告訴人造成之身心傷害非
      輕，又剝奪其行動自由之時間非短，所為惡劣，且迄未能
      與告訴人達成和解，實不宜寬貸；惟考量被告犯後坦承犯
      行之態度，及其無任何前科之素行（參臺灣高等法院被告
      前案紀錄表；本院重訴卷第17頁）；兼衡其自陳高職畢業
      之智識程度、已離婚、育有2 名未成年子女、在旅行社擔
      任業務及從事廣告招牌之工作、月收入約新臺幣3 萬元、
      家庭經濟狀況普通（見偵卷第226 頁；本院重訴緝卷第22
      3 頁）等一切情狀，量處如主文所示之刑，以示懲儆。
貳、不另為無罪諭知部分
一、公訴意旨另以：被告丙○○可預見其所購買之上開迷昏水內含
    有第一、二級毒品成分，竟基於以欺瞞方式使告訴人甲○○施
    用第一、二級毒品之犯意，於上開時、地，以前述欺瞞方式
    ，使告訴人飲用摻有含第一級毒品嗎啡、第二級毒品安非他
    命之迷昏水，因認被告此部分對告訴人所為，尚涉犯毒品危
    害防制條例第6 條第1 、2 項之以欺瞞之方法使人施用第一
    、二級毒品罪等語
二、按犯罪事實應依證據認定之，無證據不得認定犯罪事實；不
    能證明被告犯罪者，應諭知被告無罪之判決；刑事訴訟法第
    154 條第2 項及同法第301 條第1 項分別定有明文。又認定
    犯罪事實所憑之證據，雖不以直接證據為限，間接證據亦包
    括在內，然而無論直接證據或間接證據，其為訴訟上之證明
    ，須於通常一般人均不致有所懷疑，而得確信其為真實之程
    度者，始得據為有罪之認定，倘其證明尚未達到此一程度，
    而有合理之懷疑存在時，即難遽採為不利被告之認定。再者
    ，毒品危害防制條例第6 條規定之以欺暪之方法使人施用毒
    品罪，以行為人對其使他人施用之物係毒品危害防制條例第
    2 條規定之各級毒品，於主觀上有「明知」之直接故意，或
    於證據上可認定行為人依其所認知之事實情狀，可推知其使
    他人施用之物可能為毒品，而仍使他人施用之間接故意，為
    其犯罪構成要件。若行為人並無使他人施用毒品之直接故意
    或間接故意，即難對其論以毒品危害防制條例第6 條各項規
    定之罪責。
三、訊據被告丙○○堅詞否認有以欺瞞方法使人施用毒品之犯行，
    辯稱：我不知道所購入之迷昏水內含有前揭毒品成分等語。
    經查：
（一）被告於上開時、地，以欺瞞方式使告訴人甲○○飲用之迷昏
      水，其內確實含有第一級毒品嗎啡、第二級毒品甲基安非
      他命成分乙節，業經本院論述如前，固堪認定。然毒品危
      害防制條例所定之分級及品項，係由法務部會同行政院衛
      生署組成審議委員會，每3 個月定期檢討，報由行政院公
      告調整、增減之，並送請立法院查照，此觀毒品危害防制
      條例第2 條第3 項之規定自明。而目前同條例第2 條第2 
      項附表一所列之第一級毒品，品項有9 種，附表二所列之
      第二級毒品，品項則多達184 種（見偵卷第281-288 頁）
      ，足見目前毒品危害防制條例所列管之第一級、第二級毒
      品種類眾多，一般民眾對於其中大多數品項，實無從知悉
      或預見係毒品危害防制條例所列管之毒品，暨施用各該毒
      品之效用如何。
（二）又觀諸卷附「Vertex」迷昏水之產品說明網頁列印資料（
      見偵卷第265-269 頁），該網站就所販售之迷昏水，雖有
      「藥效5 小時左右」、「深度昏睡」、「沒有記憶」等特
      性說明，但網站上並未註明該迷昏水之具體成分、所含藥
      物名稱，亦無任何與毒品相關之語詞，甚至於商品描述中
      記載「無副作用、藥效過後對人體無任何殘留傷害」，是
      依上開網頁資料，僅足證明被告知悉其使告訴人飲用之迷
      昏水，具有可使人陷入昏睡、意識模糊、無法記憶等藥效
      作用，而具有安眠鎮靜效果之藥劑種類非一，所含成分亦
      不相同，自無從僅以被告知悉該迷昏水可使人昏迷，遽謂
      被告應可預見該迷昏水含有毒品成分。
（三）參以，被告於偵訊及本院審理時供稱：我是高職裝潢科畢
      業，職業為旅行社業務人員及從事廣告招牌相關工作，其
      本身不曾施用過毒品等語（見偵卷第226 頁；本院重訴緝
      卷第222-223 頁），是被告並無醫藥相關背景，又其並無
      任何施用毒品或違反毒品危害防制條例之前科紀錄，有上
      開前案紀錄表可參，可徵被告供稱其未曾施用毒品等語，
      應非無據。是依被告之學經歷背景及生活狀況可知，被告
      並非對於醫藥、毒品有專門認識，亦非時常接觸毒品之人
      ，實無從徒憑其在網路上購入之迷昏水內含有第一、二級
      毒品成分，遽認其主觀上明知或預見所購入迷昏水含有第
      一級或第二級毒品成分，而仍故意使告訴人食用。
四、綜上，本案並無積極證據證明被告丙○○有使告訴人甲○○施用
    第一級或第二級毒品之直接或間接故意，公訴意旨指稱被告
    對告訴人所為，亦涉犯毒品危害防制條例第6 條第1 、2 項
    之以欺瞞之方法使人施用第一、二級毒品罪嫌，尚難逕採。
    惟因公訴意旨認此部分與被告前述經論罪科刑之犯行具有想
    像競合犯之裁判上一罪關係，爰不另為無罪之諭知。
據上論斷，應依刑事訴訟法第299 條第1 項前段，判決如主文。
本案經檢察官林岳賢提起公訴，檢察官侯詠琪、陳永豐到庭執行
職務。
中　　華　　民　　國　 109　　年　　9 　　月　　29　　日
            刑事第十五庭  審判長法  官  廖慧娟
                                法  官  黃震岳
                                法  官  李宜璇
以上正本證明與原本無異。
如不服本判決應於收受送達後20日內向本院提出上訴書狀，並應
敘述具體理由；其未敘述上訴理由者，應於上訴期間屆滿後20日
內向本院補提理由書（均須按他造當事人之人數附繕本）「切勿
逕送上級法院」。
告訴人或被害人如不服判決，應備理由具狀向檢察官請求上訴，
上訴期間之計算，以檢察官收受判決正本之日起算。
                                書記官　洪菘臨
中　　華　　民　　國　 109　　年　　9 　　月　　29　　日

◎附錄論罪科刑之法條
中華民國刑法第302條第1項
私行拘禁或以其他非法方法，剝奪人之行動自由者，處5 年以下
有期徒刑、拘役或9 千元以下罰金。